【裁判字號】    99,台上,2001
【裁判日期】    990408
【裁判案由】    妨害性自主
【裁判全文】
最高法院刑事判決            九十九年度台上字第二○○一號
上  訴  人  台灣高等法院檢察署檢察官
被      告  甲○○
選任辯護人  吳  麒律師
上列上訴人因被告妨害性自主案件，不服台灣高等法院中華民國
九十九年一月二十五日第二審更審判決（九十八年度重上更(二)字
第一八三號，起訴案號：台灣士林地方法院檢察署九十二年度偵
字第八四三○號），提起上訴，本院判決如下：
    主  文
上訴駁回。
    理  由
按刑事訴訟法第三百七十七條規定，上訴於第三審法院，非以判
決違背法令為理由，不得為之。是提起第三審上訴，應以原判決
違背法令為理由，係屬法定要件。如果上訴理由書狀並未依據卷
內訴訟資料，具體指摘原判決不適用何種法則或如何適用不當，
或所指摘原判決違法情事，顯與法律規定得為第三審上訴理由之
違法情形，不相適合時，均應認其上訴為違背法律上之程式，予
以駁回。本件檢察官上訴意旨略稱：(一)、刑法第二百二十七條第
一項至第四項之對於未滿十四歲之男女，或對於十四歲以上未滿
十六歲之男女為性交或猥褻罪，均不以行為人明知被害人為未滿
十四歲，或十四歲以上未滿十六歲之人為絕對必要，若其有與未
滿十四歲，或十四歲以上未滿十六歲之人性交（或猥褻）之不確
定故意者，亦應成立上開罪名。所謂「不確定故意」，係指行為
人雖不知被害人係未滿十四歲，或係十四歲以上未滿十六歲之人
，但其主觀上已預見被害人可能係未滿十四歲，或係十四歲以上
未滿十六歲之人，竟仍執意為之，而不違背其本意者而言。亦即
行為人主觀上已有前述預見，為認定其具有不確定故意之前提，
此與在客觀上能否預見無關；縱客觀上能預見，但若行為人主觀
上並無此項預見，即無所謂不確定故意之可言。是就犯罪構成要
件要素之被害人年齡而言，祇要行為人預見被害人可能為未滿十
四歲或未滿十六歲即為已足。(二)、原判決依憑證人即綽號「牛奶
妹」之林姓少女之證詞，認定被告甲○○主觀上對被害人即Ａ女
（民國七十八年六月初出生，真實姓名出生日詳卷）並未預見其
未滿十四歲，依所犯重於所知，從其所知之法理，認被告不成立
對於未滿十四歲之女子為性交罪。惟「牛奶妹」於原審證稱：被
告有向其打聽Ａ女之年齡，伊於詢問Ａ女年齡之前，有先向Ａ女
說自己幾年次（按「牛奶妹」係七十八年九月間出生），Ａ女說
「我比你（指「牛奶妹」）大」，伊乃另向其他亦認識Ａ女之友
人查證，有人說Ａ女是七十七年次，始向被告說Ａ女為七十七年
次。此部分證述，與被告於原審所供情節相符。是被告對於被害
人年齡之認知，係來自「牛奶妹」多方求證之結果，並非Ａ女親
向被告告知。又被告且陳述「可是我還是有點擔心，所以在旅館
還問她（指Ａ女）七十七年次，是什麼星座，她說不要問了，她
願意（性交）就是了」，雙方隨即發生性交。以上情形如果無誤
，被告直至與Ａ女性交之時，猶對其年齡心存疑慮，應無疑義。
則原判決認定被告係因「牛奶妹」告知Ａ女係七十七年次，致其
先入為主之認知，以為Ａ女是十四歲以上未滿十六歲之女子，即
與卷內證據不相吻合。況「牛奶妹」為七十八年九月間出生，被
告與「牛奶妹」之同儕即Ａ女發生性交之前，復委請「牛奶妹」
打聽Ａ女之年齡。則原判決認定被告主觀上未能預見Ａ女未滿十
四歲，違背經驗法則。(三)、兒童及少年性交易防制條例第二十二
條第一項規定，與未滿十六歲之人為性交易者，依刑法之規定處
罰之。屬特別刑法之規定，是如與未滿十六歲之人為性交易者，
自應論以違反兒童及少年性交易防制條例之罪名。Ａ女之所以願
與被告發生性交，係被告曾（佯稱）願將藝人「○○○○」團體
之衣物送給Ａ女，事後被告亦委請「牛奶妹」代為轉送衣物（按
被告並不認識「○○○○」團員，根本無「○○○○」團體之物
品，該衣物係假冒之贗品），惟Ａ女並未收受，故本件顯有性交
易性質。原判決以被告於性交前，向Ａ女謊稱其幫「○○○○」
成員之「○○」尋找地下情人，及可使Ａ女取得一般歌迷無法取
得之物品，以誘使Ａ女應允性交，認為不屬於性交易云云，已有
事實與理由矛盾之違誤。又被告既與Ａ女以「○○○○」藝人之
衣物為對價，達成性交易之合意，則被告之其他說詞是否屬實，
亦不無疑義。原判決論以刑法第二百二十七條第三項之罪名，適
用法條即有可議云云。
惟查：上訴第三審法院之案件，是否以判決違背法令為上訴理由
，應就上訴人之上訴理由書狀加以審查，至原判決究有無違法，
與上訴是否以違法為理由為兩事（參考本院七十一年台上字第七
七二八號判例）。原判決綜合全案卷證資料，本於事實審法院之
推理作用，認定被告與Ａ女於九十二年五月三日下午三時二十分
許，在台北市○○區○○路○○○之○號「○○旅社」二○九號
房間內，有其事實欄所載之性交行為。因而撤銷第一審判決，並
變更檢察官所引應適用之法條，改判論處被告對於十四歲以上未
滿十六歲之女子為性交罪刑，已依據卷內資料，說明其所憑之證
據及認定之理由。對於被告之行為如何僅成立對於十四歲以上未
滿十六歲之女子為性交罪，非檢察官所起訴之對於未滿十四歲之
女子為性交罪，且被告係以「矇騙」之方式，達到性交之目的，
難認雙方之間為「性交易」等情，併已敘明：(一)、檢察官就上開
事實，雖依刑法第二百二十七條第一項之對於未滿十四歲之女子
為性交罪嫌，對被告提起公訴。然而(1)刑法第二百二十七條第一
項之對於未滿十四歲之男女為性交罪，固不以行為人明知被害人
為未滿十四歲之人為絕對必要，若其有與未滿十四歲之人為性交
之不確定故意者，亦應成立該罪名。惟此所謂之「不確定故意」
，係指行為人雖不確知被害人係未滿十四歲之人，但其主觀上已
預見被害人可能係未滿十四歲之人，竟仍執意為之，而不違背其
本意者而言。亦即行為人主觀上已有預見，為認定其具有不確定
故意之前提，若行為人主觀上並無此項預見，即無所謂不確定故
意之可言。(2)Ａ女係七十八年六月初出生，有其年籍資料對照表
可憑，是被告於九十二年五月三日在「○○旅社」二○九號房間
，與Ａ女為性交時，Ａ女固僅十三歲又十一個月。惟被告已辯稱
，當時得知之訊息，Ａ女是七十七年次，依其主觀上之認知，Ａ
女已滿十四歲，不知尚未滿十四歲。核與綽號「牛奶妹」證述，
被告曾向其打聽Ａ女之年齡，伊於詢問Ａ女年齡之前，有先向Ａ
女說自己是七十八年次，Ａ女說「我比你（指「牛奶妹」）大」
，伊乃另向其他認識Ａ女之友人查證，有人說Ａ女是七十七年次
，始向被告說Ａ女為七十七年次。及Ａ女證述，與被告見面之前
，「牛奶妹」有詢問其年齡，伊有向「牛奶妹」說「我比你大」
等語相符。而十三歲十一個月與十四歲，僅相差一個月，又Ａ女
與被告見面時，身上有刺青並戴手環，被告尚且在旅館內詢問Ａ
女是否七十七年次？是什麼星座？Ａ女猶稱「不要問了，伊願意
（指性交）就是了」。則被告所辯依其得知之訊息及Ａ女之外觀
打扮，其主觀上之認知，Ａ女已滿十四歲，堪予採信。依其情形
，難認被告主觀上已預見Ａ女可能未滿十四歲，仍執意為之，而
不違背其本意之不確定故意。(二)、被告並非「○○○○」團體之
助理人員，但向Ａ女佯稱其為「○○○○」團體之地下助理，要
通過其考驗（指性交），才能與「○○○○」成員之「○○」交
往。Ａ女且證述：因伊很喜歡藝人「○○○○」團體，被告在電
話中自稱是「○○○○」團體之地下助理，且說「○○○○」之
團員在找地下情人，如果要當「○○」的情人，要先經過被告的
（性交）考驗，因為「○○○○」成員喜歡有性經驗的女孩，這
樣才可以當「○○」的地下情人。當時還一直催促，並說如不趕
快決定，時間過了就來不及了，伊才答應。進入旅館房間後，被
告即打開電視、冷氣，躺在床上，並稱：「開始打分數了！妳今
天所做的，我都會告訴『○○』，讓『○○』決定妳可不可以當
他的地下情人」。且「叫伊把他（指被告）當做『○○』，因為
今天伊怎麼對他，以後就是怎麼對『○○』，故伊就躺到床上去
（與被告為性交）」。被告是利用伊很喜歡「○○○○」團體的
心態，以若要當「○○」的地下情人，須經過鑑定合格，因而與
被告為性交行為，其為被告「口交」是因為愛護「○○」的關係
。為性交之前，不知有「○○○○」衣物之事，待性交完畢，被
告才說要贈送「○○○○」之衣物。其後，被告有委託「牛奶妹
」拿所謂「○○○○」之衣服前來，但伊沒有拿，因為那是假的
等語。足見被告是利用Ａ女仰慕偶像團體，期盼擔任「○○」地
下情人之心理，佯稱其為「○○○○」團體之地下助理，要通過
其性交之考驗，才能與「○○○○」成員之「○○」交往，而以
「矇騙」之方式，誘使Ａ女與之性交。則Ａ女與被告性交之原因
，並非為取得「○○○○」成員穿過之衣服，自難認被告與Ａ女
之間為「性交易」。綜合上情，僅足以證明被告有對於十四歲以
上未滿十六歲之女子為性交之確定故意，尚不能證明被告有對於
未滿十四歲之女子為性交之不確定故意等情綦詳。檢察官上訴意
旨，對於原判決所為前揭論斷，並未依據卷內資料，具體指摘有
何違背法令情形。且查：(一)、行為人對於構成犯罪之事實，明知
並有意使其發生者，為故意。行為人對於構成犯罪之事實，預見
其發生而其發生並不違背其本意者，以故意論。刑法第十三條第
一項、第二項分別定有明文。前者採希望主義，稱之為直接故意
或確定故意，後者採容認主義，稱之為間接故意或不確定故意。
而行為人於犯罪時，究係基於直接故意或間接故意，乃其個人內
在之心理狀態，事實審法院依據行為人之外在表徵及其行為時之
客觀情況而為綜合判斷，苟其職權之行使，並不違背經驗法則與
論理法則，即不容因個人不同之評價，而指摘為違法。刑法第二
百二十七條第一項之對於未滿十四歲之男女為性交罪，固不以行
為人明知被害人為未滿十四歲之人為絕對必要，其有對於未滿十
四歲之男女為性交之不確定故意者，亦屬之。但所謂有「不確定
故意」，係以行為人主觀上有預見為前提，若行為人主觀上並無
此項預見者，即不發生不確定故意之問題。原判決認定被告對於
Ａ女未滿十四歲，主觀上並無預見，因認被告無對於未滿十四歲
之女子為性交之不確定故意，已依據卷內資料，說明其所憑之證
據及認定之理由。檢察官上訴意旨，依憑己見，就同一事實而為
不同之評價，泛言被告有對於未滿十四歲之女子為性交之不確定
故意云云，難認係適法之第三審上訴理由。(二)、事實之認定與證
據之取捨，乃事實審法院之職權，苟其事實之認定及證據之取捨
，並不違背經驗法則與論理法則，即不容任意指為違法而執為上
訴第三審之理由。原判決依據被告及Ａ女之供述，認定被告係利
用Ａ女仰慕偶像團體，期盼擔任「○○」地下情人之心理，佯稱
其為「○○○○」團體之地下助理，要通過其性交之考驗，才能
與「○○○○」成員之「○○」交往，而以「矇騙」之方式，誘
使Ａ女與之性交。故Ａ女與被告性交之原因，並非為取得「○○
○○」成員穿過之衣服，況被告根本無該項衣服，因認雙方之性
交，非屬「性交易」，亦已詳為說明。上訴意旨此部分之指摘，
係對於原判決已說明事項及屬原審採證認事職權之適法行使，持
憑己見而為不同之評價，且重為事實之爭執，亦與法律規定得為
第三審上訴理由之違法情形，不相適合。其上訴違背法律上之程
式，應予駁回。
據上論結，應依刑事訴訟法第三百九十五條前段，判決如主文。
中    華    民    國  九十九  年    四    月    八    日
                      最高法院刑事第六庭
                          審判長法官  謝  俊  雄
                                法官  陳  世  雄
                                法官  魏  新  和
                                法官  吳  信  銘
                                法官  徐  文  亮
本件正本證明與原本無異
                                      書  記  官
中    華    民    國  九十九  年    四    月   十二   日
                                                      K

司法院資訊處製作；財團法人民間司法改革基金會備份。
